臺灣高等法院臺南分院刑事判決　　　　　九十年度上訴字第一三六四號　　　　潛
　　　上　訴　人　臺灣臺南地方法院檢察署檢察官
　　　被　　　告　乙　○　○
　　　選任辯護人　周　金　城
右列上訴人因被告違反著作權法案件，不服臺灣臺南地方法院八十九年度訴字第四九
六號中華民國九十年七月三十一日第一審判決（起訴案號：臺灣臺南地方法院檢察署
八十九年度偵字第三○六三號，併辦案號：同上署八十九年度營偵字第八二八號），
提起上訴，本院判決如左：
      主      文
原判決撤銷。
乙○○以明知為侵害著作權之物意圖營利而交付之方法侵害他人之著作權，並以之為
常業，處有期徒刑壹年貳月。
扣案盜版光碟六千三百八十八片及遊戲光碟目錄六本，均沒收。
      事      實
一、乙○○係位於臺南縣新營市○○路四十之二號「啄木鳥電視遊樂器專賣店」負責
    人，明知如附表一至五所示之遊戲光碟電腦程式著作，係非法重製侵害甲○○○
    電腦娛樂股份有限公司（下稱新力公司）、日商西雅企業股份有限公司（下稱西
    雅公司）、卡波光股份有限公司（下稱卡波光公司）、可口美股份有限公司（下
    稱可口美公司）、思奎爾股份有限公司（思奎爾公司）著作權人之著作財產權之
    盜版光碟，又未經新力公司、西雅公司之同意或授權，而意圖欺騙他人，在前開
    遊戲光碟片中，利用透過電視遊樂器之執行，而於電視畫面上顯示已向我國註冊
    且現仍在專用期間之上開公司所享有商標專用權之「PS設計圖」、「SEGA」、「
    CAPCOM」、「KONAMI」、「SQUARE」商標圖樣者，其內容並屬完全盜拷自上述公
    司所出品之相同遊戲光碟片之仿冒遊戲光碟片，並於仿冒遊戲光碟「太空戰士８
    」封面外觀標示已為思奎爾公司取得商標專用權之「FINAL FANTASY」商標圖樣
    ，竟意圖營利，自民國（下同）八十八年六月間起，在上址以每片光碟新台幣（
    下同）二十五元之價格購入，再以每片三十元之價格售予不特定之人而交付之，
    侵害新力公司及西雅公司之著作權，並以此為常業。嗣於八十九年二月二十五日
    十六時二十分許，在上址為警查獲，並扣得乙○○所有供犯罪所用盜版光碟六千
    三百八十八片及遊戲光碟目錄六本。
二、案經新力公司及西雅公司訴由內政部警政署保安警察第二總隊第四大隊第三中隊
    報請臺灣臺南地方法院檢察署偵查起訴及移送併案。
      理      由
一、訊據被告乙○○矢口否認有違反著作權犯行，辯稱：當時廠商來販賣時，說沒問
    題，才會賣，不知有違反著作權法，且伊主要是以電玩之週邊設備方面為主，光
    碟只是附屬，非為常業，被查獲後亦未再販賣云云。
二、經查：
(一)前揭被告於上址陳列、販賣扣案之仿冒盜版告訴人享有著作權之光碟片並以之維
    生之事實，業據被告乙○○供承不諱，並經告訴人新力公司、西雅公司、卡波光
    公司、可口美公司、思奎爾公司之共同告訴代理人陳和貴律師、王怡今律師、趙
    佩怡律師指訴情節互相一致，並有扣案之仿冒光碟片、目錄在卷足資佐證，復經
    檢察官勘驗，著有勘驗筆錄可參。又「PS設計圖」、「SEGA」、「CAPCOM」、「
    KONAMI」、「SQUARE」商標圖樣係新力公司、西雅公司、卡波光公司、可口美公
    司、思奎爾公司享有商標專用權，復有商標註冊證附卷可憑。另扣案之仿冒遊戲
    光碟「太空戰士８」封面外觀標示已為思奎爾公司享有商標專用權之「FINAL
    FANTASY」商標圖樣，有告訴人提出之「太空戰士８」封面照片及商標註冊證在
    卷可參，並為被告所不爭，被告辯稱：此為普通使用方法等語，不足採信。
(二)按著作權法第四條第一款規定：「外國人之著作合於下列情形之一者，得依本法
    享有著作權。但條約或協定另有約定，經立法院議決通過者，從其約定。一：於
    中華民國管轄區域內首次發行，或於中華民國管轄區域外首次發行後三十日內在
    中華民國管轄區域內發行者。但以該外國人之本國，對中華民國人之著作，在相
    同之情形下，亦予保護且經查證屬實者為限。二、依條約、協定或其本國法令、
    慣令，中華民國人之著作得在該國享有著作權者。」又依同法第三條第一項第十
    二款之規定：「發行︰指權利人散布能滿足公眾合理需要之重製物。」故外國人
    之著作物需在我國管轄區域內同步發行，或是在我國管轄區域外首次發行後三十
    日內在我國管轄區域內發行者，方能依法取得我國著作權之保護。又所謂發行，
    依八十七年一月二十一日修正前著作權法第三條第一項第十三款之規定，係指權
    利人重製並散布能滿足公眾合理需要之重要之重製物製物而言。依現行著作權法
    第三條第一項第十二款之規定，則指權利人散布能滿足公眾合理需要之重製物。
    其認定之標準，須著作權人主觀上，是否有散布能滿足公眾合理需要之重製物之
    意思已足，即著作權人是否有欲進入該市場，以行使其著作權之意思，並在客觀
    上著作權人在該市場是否有供合理數量之該著作，以供該市場需要之事實，不以
    以著作權已鋪貨之家數，或以進口之數量，是否已達可能使用該著作物人數之相
    當比例，或其鋪貨之商家數量是否已達一定數量為認定依據。故而所謂在台灣地
    區發行，在八十七年一月二十一日前首次發行之著作物，必須權利人「重製並散
    布」重製物，在八十七年一月二十一日以後首次發行者，則只須「散布」重製物
    即可。無論八十七年一月二十一日以前或以後，其散布之數量，毋須達到一般人
    在坊間可以自出租或出售同類著作物之商店買得到或租得到之程度，始得謂滿足
    公眾合理之需要。
(三)如附表一編號八「幻世機構精靈機導彈」（發行日期：八十六年十二月十一日）
    、編號九「ＧＴ實戰賽車」（發行日期：八十六年十二月二十三日）及如附表二
    編號一「電腦戰機」（發行日期：八十五年十一月二十七日）、編號二「新世紀
    福音戰士」（發行日期：八十六年三月六日）等遊戲軟體於八十七年一月二十一
    日前首次發行之，業據告訴人提出「操作手冊」及「宣傳帶」為證，有告訴人提
    出之清施影像實業有限公司及盈泰股份有限公司出具之證明書影本二紙附卷可稽
    ，並舉出本院九十年度上更一字第三二○號、九十年度上訴字第六八一號及九十
    年度上易字第一一二號刑事判決證明「幻世機構精靈機導彈」、「ＧＴ實戰賽車
    」、「電腦戰機」、「新世紀福音戰士」（飛龍戰士）享有著作權，有各該刑事
    刑決附於本院卷足憑，自得受我國著作權法之保護。附表其餘之遊戲軟體為於八
    十七年一月二十一日以後首次發行軟體，其中「骰子大戰２」、「動感小子」、
    「骰子大戰１」、「幽靈古堡２」、「恐龍危機」、「勁爆熱舞２」、「太空戰
    士８」，亦經本院另案九十年度上更一字第三二○號、九十年度上訴字第六八一
    號及九十年度上易字第一一二號刑事判決認定有著作權在案。至其餘之遊戲軟體
    ，亦據告訴人提出相關之著作權資料數份著證明有發行及散布可稽，亦得受著作
    權法之保護。
(四)按刑法上所謂常業犯，係指反覆以同種類行為為目的之社會活動之職業性犯罪而
    言，至於其犯罪所得之多寡，事後仍否保有該犯罪所得，是否恃此犯罪為唯一的
    謀生職業，則非所問，縱另兼有其他職業，或犯罪所得不多，均無礙於該常業犯
    之成立（最高法院八十五年度台上字第五一○號判例、八十九年度台上字第四四
    五號判決參照）。查本案共查扣盜版光碟六千三百八十八片及遊戲光碟目錄六本
    ，有搜索扣押證明書可佐，而被告自八十八年六月間開始販售盜版光碟，迄八十
    九年二月遭查獲，已歷九月之久，足見被告是被告既有反覆販賣盜版光碟之意思
    與行為，並以之為生活之資，參諸前揭說明，自應論以常業犯。
三、核被告所為，係犯商標法第六十三條之販賣仿冒商標商品罪及著作權法第九十四
    條、第九十三條第三款、第八十七條第二款之常業侵害他人著作權罪。移送併辦
    部分，因與起訴部分有裁判上一罪關係係，應併予審究。被告意圖販賣而陳列仿
    冒商標商品、意圖散布而陳列侵害著作權之物之階段行為、低度行為，應分別為
    販賣仿冒商標商品、意圖營利而交付侵害著作權之物之高度行為所吸收，不另論
    罪。違反商標法部分，時間緊接，犯罪構成要件相同，顯係基於概括犯意為之，
    為連續犯，依刑法第五十六條加重其刑。違反商標法部分雖未據起訴書載及，惟
    部分與起訴部分具有連續犯之關係，自為起訴效力所及，自得併予審究。又被告
    以一行為同時侵害新力公司等公司之商標專用權及著作權，為想像競合犯，依刑
    法第五十五條之規定，應從較重之著作權法第九十四條、第九十三條第三款、第
    八十七條第二款之常業罪處斷。原審未予詳為調查，為被告無罪判決，洵有違誤
    。公訴人上訴指摘及此，為有理由，自應由本院撤銷改判之。爰審酌被告之牟利
    動機、販賣之數量、販賣所得利益、販賣仿冒盜版光碟片致被害人所受之損害、
    犯罪後坦承態度及被告販賣侵害他人盜版電腦程式著作物，破壞我國保護智慧財
    產權之國際形象及對於他人無體財產權的尊重等一切情狀，量處有期徒刑一年二
    月。扣案盜版光碟共有六千三百八十八片（檢察官勘驗部分認定附表一、二違反
    著作權部分僅一百七十七片，未予計算違反商標法部分）及遊戲光碟目錄六本，
    為被告所有供犯罪所用之物，分別依商標法第六十四條及刑法第三十八條第一項
    第二款規定宣告沒收。
四、公訴人依告訴人請求上訴，認被告構成刑法第二百十六條行使偽造私文書罪嫌云
    云。但按刑法偽造文書罪，其立法意旨在於維護文書之公共信用，所謂行使偽造
    之文書，乃指依文書之用法，以虛偽文書充作真正文書而加以使用，使人誤認為
    所提出之文書為真正，始有妨害公共信用之虞，且必行為人就所偽造文書之內容
    向他方有所主張，始當之。經查被告販售之查扣仿冒新力公司遊戲光碟，外觀包
    裝上無新力公司之「PS設計圖」商標圖樣，須經放映始有該商標圖樣，故光碟片
    內之商標圖樣及授權字樣顯非被告所偽造，而係由他人自真品光碟中直接燒錄烤
    貝偽造，係盜拷軟體侵害著作權時之當然結果，被告除販賣該盜拷光碟外，並未
    特別公告週知有意消費之人，該軟體係經原公司合法之意思傳達（即行使偽造私
    文書之法之意思），況被告以遠低於真品之價格販賣，客觀上，購買者均一望即
    知其所購買者係仿冒光碟，並無使消費者混淆之虞，亦無誤認為真版軟體之可能
    ，顯見被告未對購買者主張系爭圖樣及授權字樣之內容，自無成立偽造文書或行
    使偽造文書可言，公訴人於起訴書內已敘明被告該部分不成立行使偽造私文書之
    犯行，為該部分未行起訴，告訴人新力公司再予爭執請求公訴人上訴，主張成立
    行使偽造私文書之犯行，顯非可取，此部分上訴為無理由，本院自毋庸另為無罪
    之諭知，應予駁回。
五、據上論斷，應依刑事訴訟法第三百六十九條第一項前段、第三百六十四條、第二
    百九十九條第一項前段，商標法第六十三條、第六十四條，著作權法第九十四條
    、第九十三條第三款、第八十七條第二款，刑法第十一條前段、第五十六條、第
    五十五條、第三十八條第一項第二款，判決如主文。
本案經檢察官林炎昇到庭執行職務。
中  華  民  國      九十一      年        一        月      十  六      日
                                臺灣高等法院臺南分院刑事第一庭
                                    審判長法官  茆    臺    雲
                                          法官  李    文    福
                                          法官  蔡    長    林
右正本證明與原本無異。
如不服本判決，應於判決送達後十日內向本院提出上訴狀，其未敘述理由者並應於提
出上訴狀後十日內向本院補提理由書（應附繕本）。
                                    法院書記官  李    培    薇
中  華  民  國      九十一      年        一        月      十  七      日
附錄本案論罪科刑法條全文：
著作權法第八十七條第二款：
  有下列情形之一者，除本法另有規定外，視為侵害著作權或製版權︰
二、明知為侵害著作權或製版權之物而散布或意圖散布而陳列或持有或意圖營利而交
    付者。
著作權法第九十三條第三款：
  有下列情形之一者，處二年以下有期徒刑，得併科新台幣十萬元以下罰金︰
三、以第八十七條各款方法之一侵害他人之著作權者。
著作權法第九十四條：
  以犯第九十一條、第九十二條或第九十三條之罪為常業者，處一年以上七年以下有
期徒刑，得併科新台幣四十五萬元以下罰金。
附表一
┌───┬─────────┬──────┐
│編號  │名            稱  │著作權人    │
├───┼─────────┼──────┤
│一    │終極保衛戰        │新力公司    │
├───┼─────────┼──────┤
│二    │狂野歷險記２      │新力公司    │
├───┼─────────┼──────┤
│三    │亞克傳承３        │新力公司    │
├───┼─────────┼──────┤
│四    │動感音符（電線）  │新力公司    │
└───┴─────────┴──────┘
┌───┬─────────┬──────┐
│五    │浪漫跑車旅２      │新力公司    │
├───┼─────────┼──────┤
│六    │骰子大戰２        │新力公司    │
├───┼─────────┼──────┤
│七    │列車驚魂          │新力公司    │
├───┼─────────┼──────┤
│八    │幻世虛構精靈機導彈│新力公司    │
├───┼─────────┼──────┤
│九    │ＧＴ實戰賽車      │新力公司    │
├───┼─────────┼──────┤
│十    │動感小子          │新力公司    │
├───┼─────────┼──────┤
│十一  │寶貝龍            │新力公司    │
├───┼─────────┼──────┤
│十二  │龍魂騎士救世傳說  │新力公司    │
├───┼─────────┼──────┤
│十三  │骰子大戰１        │新力公司    │
└───┴─────────┴──────┘
附表二
┌──┬───────┬─────────┐
│編號│名      稱    │ 著作權人         │
├──┼───────┼─────────┤
│一  │電腦戰機      │ 西雅公司         │
├──┼───────┼─────────┤
│二  │新世紀福音戰士│ 西雅公司         │
└──┴───────┴─────────┘
附表三併案移送部分
┌──┬───────┬─────────┐
│編號│名      稱    │ 著作權人         │
├──┼───────┼─────────┤
│一  │幽靈古堡２    │ 卡波光公司       │
├──┼───────┼─────────┤
│二  │恐龍危機      │ 卡波光公司       │
└──┴───────┴─────────┘
附表四併案移送部分
┌──┬───────┬─────────┐
│編號│名      稱    │ 著作權人         │
├──┼───────┼─────────┤
│一  │勁爆熱舞２    │ 可口美公司       │
└──┴───────┴─────────┘
附表五併案移送部分
┌──┬───────┬─────────┐
│編號│名      稱    │ 著作權人         │
├──┼───────┼─────────┤
│一  │太空戰士８    │ 思奎爾公司       │
├──┼───────┼─────────┤
│一  │聖劍傳說      │ 思奎爾公司       │
└──┴───────┴─────────┘
